臺灣高等法院刑事判決　　　　　　　　95年度上訴字第4847號
上　訴　人　臺灣板橋地方法院檢察署檢察官
被　　　告　乙○○
上列上訴人因被告洗錢防制法等案件，不服臺灣板橋地方法院95
年度訴字第2136號，中華民國95年11月15日第一審判決（起訴案
號：臺灣板橋地方法院檢察署95年度偵字第909號），提起上訴
，本院判決如下：
    主  文
原判決撤銷。
乙○○無罪。
    理  由
一、檢察官聲請簡易判決處刑意旨略以：乙○○明知提供帳戶予
    不相識之人使用，可能幫助不詳之犯罪集團掩飾其自己重大
    犯罪所得財物，竟仍不違其本意，而基於幫助洗錢及詐欺之
    犯意，於民國九十三年六月八日後某日在不詳地點，將其中
    國信託商業銀行板橋分行000000000000號帳戶
    之存摺及金融卡等物，交付予某詐欺集團使用。嗣有甲○○
    於九十三年八月四日，接到電話詐騙集團以偽稱其於某公司
    所辦抽獎活動抽中現金，惟需先加入會員為由，要求甲○○
    匯款新臺幣（下同）十萬元至乙○○前開帳戶內，經甲○○
    依指示辦理完畢後，始發覺有異而報警，為警循線查獲。因
    認被告乙○○涉犯刑法第三十條第一項、第三百三十九條第
    一項、洗錢防制法第九條第一項之幫助詐欺及洗錢等罪嫌云
    云。
二、按犯罪事實應依證據認定之，無證據不得認定犯罪事實；不
    能證明犯罪者，應諭知無罪之判決，刑事訴訟法第一百五十
    四條第二項，第三百零一條第一項分別定有明文。又告訴人
    之告訴，係以使被告受刑事訴追為目的，是其陳述是否與事
    實相符，仍應調查其他證據以資審認（最高法院五十二年台
    上字第一三○○號判例意旨參照）。所謂證據，須適於為被
    告犯罪事實之證明者，始得為斷罪之資料；如未能發現相當
    證據，或證據不足以證明，自不能以推測或擬制之方法，以
    為裁判之基礎（最高法院二十九年上字第三一○五號、四十
    年台上字第八六號判決意旨參照）。且刑事訴訟上證明之資
    料，無論其為直接或間接證據，均須達於通常一般之人均不
    致有所懷疑，而得確信其為真實之程度，始得據為有罪之認
    定，若其關於被告是否犯罪之證明未能達此程度，而有合理
    懷疑之存在，致使無從形成有罪之確信，根據「罪證有疑，
    利於被告」之證據法則，即不得遽為不利被告之認定（最高
    法院七十六年台上字第四九八六號判決意旨參照）。
三、證據能力部分：
  (一)按被告以外之人於審判外之陳述，雖不符刑事訴訟法第一百
    五十九條之一至第一百五十九條之四之規定，然經當事人於
    審判程序同意作為證據，法院審酌該言詞陳述作成時之情況
    ，認為適當者，亦得為證據，刑事訴訟法第一百五十九條之
    五第一項定有明文；當事人、代理人或辯護人於法院調查證
    據時，知有刑事訴訟法第一百五十九條第一項不得為證據之
    情形，而未於言詞辯論終結前聲明異議者，視為有前項之同
    意，同法條第二項定有明文。經查被害人甲○○於警詢中之
    供述，固為審判外之陳述而屬傳聞證據，惟被告許文鋒就前
    開審判外之陳述，於本院準備及審理程序時並不爭執其證據
    能力，且迄於言詞辯論終結前復未聲明異議（本院卷二○、
    二八頁），而本院審酌其陳述作成時之情況，並無違法取證
    及證明力明顯過低之瑕疵，亦認以之作為證據為適當，故依
    諸上開規定，甲○○於審判外之陳述，自有證據能力。
  (二)復按被告以外之人於偵查中向檢察官所為之陳述，除顯有不
    可信之情況者外，得為證據，刑事訴訟法第一百五十九條之
    一第二項定有明文。經查證人周國志於九十四年十一月二十
    八日檢察官偵訊時經過具結所為之證言（第一五一二六號偵
    卷五七至五九頁），合於法定要件，且核其陳述時之外在環
    境及情況，並無顯不可信之情況，本院亦認為適當；況被告
    於本院準備及審理程序中亦不爭執其證據能力（本院卷二○
    、二八頁），故該證人於審判外之偵訊證詞，依上開規定，
    自有證據能力。
四、檢察官認被告乙○○涉有前揭罪嫌，無非係以被害人甲○○
    之指述，及中興商業銀行自動櫃員機交易明細表、被告於中
    國信託商業銀行開戶申辦資料、歷史交易查詢報表影本等為
    論據。訊據被告乙○○固坦承有於中國信託商業銀行板橋分
    行開立前揭帳戶等情，惟堅決否認有何幫助詐欺及洗錢之犯
    行，於原審及本院均辯稱：伊因欲將工作所領得之薪資存入
    銀行帳戶，才至上開銀行開戶，惟伊自銀行領取上開帳戶存
    摺、金融卡及密碼函後，尚未開封啟用，因伊當時從事成衣
    批發業務，還需要送貨，故而將存摺、金融卡等放置伊機車
    置物箱內，嗣後因認帳戶內並無存款，故未取出。在開戶後
    ，伊將機車停放在臺北縣板橋市○○街住處附近巷內，後來
    發現機車置物箱被撬開，置物箱內之存摺、金融卡、密碼函
    及一支手機均遭竊，惟因該帳戶內並無存款，且伊之手機甚
    多，伊即不以為意而未報案，亦未向銀行掛失止付，後來伊
    辦理信用卡，均未能辦成，所以至財團法人金融聯合徵信中
    心查詢，才知伊上開帳戶已被列為警示帳戶，伊才去新海派
    出所報案等語。經查：
  (一)被害人甲○○因遭詐欺而匯款十萬元至被告乙○○中國信託
    商業銀行板橋分行000000000000號帳戶內，於
    九十三年八月五日向臺中市警察局第六分局西屯派出所報案
    ，被告於九十四年八月二日經通知至桃園縣政府警察局平鎮
    分局到案說明等情，有桃園縣政府警察局平鎮分局九十四年
    八月十六日平警分刑字第○九四六○二二九三○號函暨所附
    被害人甲○○、被告之警詢筆錄等在卷可稽（第一五二一六
    號偵卷一至四頁）。觀諸被告於檢察官偵訊時所提之財團法
    人金融聯合徵信中心查詢表，其上固記載被告前開帳戶於九
    十三年八月十三日經通報為警示帳戶，惟其上所載之查詢日
    期為九十四年六月二日（第一五二一六號偵卷二三頁），則
    被告係於九十四年八月二日至桃園縣政府警察局平鎮分局到
    案說明前二個月，即至財團法人金融聯合徵信中心查詢，顯
    非經警告知其涉嫌提供帳戶予詐欺集團後為掩飾犯行所為。
    再被告有無就其失竊中國信託銀行帳戶存摺等物至派出所報
    案一節，臺北縣政府警察局海山分局九十四年十月七日北縣
    海警刑字第○九四○○三六六一一號函覆稱：「經詢問乙○
    ○因其父親（陳報國）認識新海派出所警員周國志，便與其
    父親至新海派出所詢問要如何處理，周員告知需準備銀行明
    細及申請帳戶之資料。翌日（詳細日期已忘記）再至派出所
    要報案時備勤警員說，該帳戶已被列警示帳戶，必須要到發
    佈警示帳戶之分局才能了解因何事被設警示帳戶，經查本分
    局新海派出所並無受理及製作相關筆錄」等語（第一五二一
    六號偵卷三五頁），證人即臺北縣政府警察局海山分局新海
    派出所員警周國志亦於檢察官偵查時結證：「伊在擔任管區
    時認識陳報國，在今年（九十四）年初，他有請伊幫他兒子
    （即乙○○）報案，伊有請乙○○來警局，乙○○向伊表示
    東西放在機車置物箱，但被撬開拿走，他當初不以為意，結
    果後來被盜用，但因他資料沒有帶來，伊有說補齊資料後隔
    日再過來，但隔日他有沒有來，伊就不知道」等語（第一五
    二一六號偵卷五七頁），足徵被告確有以其置於機車置物箱
    之上開銀行帳戶存摺等物遭竊為由向臺北縣政府警察局海山
    分局新海派出所報案無訛，被告辯稱其因無法辦理信用卡，
    乃至財團法人金融聯合徵信中心查詢，方知其所有之上開帳
    戶已被列為警示帳戶，因而至新海派出所報案乙節，洵屬有
    據，堪以採信。
  (二)復查，觀諸中國信託商業銀行九十四年十一月十六日中信銀
    集作0000000000七九號函所附被告上開帳戶歷史
    交易查詢報表，及中國信託商業銀行九十四年十月三十一日
    中信銀集作0000000000六七號函所附被告上開帳
    戶開戶資料所載（第一五二一六號偵卷四六至五五頁），被
    告於九十三年六月八日申請開戶後，開戶當日起二週內確未
    有任何存款存入之紀錄，又現今一般民眾使用行動電話，甚
    為普及，個人同時使用多支行動電話之情形，亦屬普遍，被
    告辯稱因上開帳戶內並無存款且其所使之手機甚多，故於存
    摺、手機失竊後即未以為意而未報案乙節，難謂有何悖於常
    情之處。參諸被告確於開戶當日親自領取存摺、金融卡及金
    融卡密碼函，且上開帳戶之金融卡僅須以該密碼函至提款機
    變更提款密碼使用，無需輸入個人資料即可完成等情，亦有
    中國信託商業銀行九十五年六月五日中信銀集作00000
    00000八一號函附卷可憑（原審卷四頁），再觀諸被告
    前開銀行帳戶歷史交易查詢報表顯示，該帳戶自九十三年六
    月二十四日起始有交易紀錄，於同年月二十五日始有較大筆
    之金額八萬元轉帳存款且於當日轉帳提款之紀錄；惟於該筆
    金額交易前之六月二十四日及二十五日均有多筆十元至三百
    元不等之小筆金額轉帳存款及提款之紀錄，而其後於六月二
    十五日轉帳提款八萬元後至七月一日期間，復有多筆十元至
    一百元不等之小筆金額轉帳存款及提款之紀錄，迄至同年八
    月十一日期間，於每轉帳提款較大筆之金額前亦反覆呈現如
    上之小筆金額轉帳存款及提款之情狀（同上偵卷四七至五○
    頁），核諸該等轉帳存提款之過程，顯徵應係詐欺集團成員
    於使用該帳戶為第一筆大筆金額暨其後多筆較大筆金額交易
    前，為測試該帳戶是否經所有人掛失止付所為之小筆金額交
    易之行為。衡此以觀，倘被告確有提供該帳戶予詐欺集團使
    用，詐欺集團之成員何庸大費周章多次為該等測試之行為，
    凡此益證被告所稱其置於機車置物箱內之上開帳戶存摺、金
    融卡、密碼函遭竊乙節，尚非無據，堪信為真實。
  (三)綜上所述，被告所辯其所有之上揭帳戶存摺等物遭竊，嗣至
    財團法人金融聯合徵信中心查詢，方知其帳戶已被列為警示
    帳戶，並至新海派出所報案乙節，堪予採信。況被害人甲○
    ○於警詢時亦僅指稱「其遭自稱數位電子館專員「張文凱」
    之男子詐騙而匯入十萬元至被告上開帳戶內」等情（第一五
    二一六號偵卷二頁），並未明指被告有提供上開帳戶予詐欺
    集團使用，或與所指「張文凱」之男子間有何共犯之關係，
    而卷附中興商業銀行自動櫃員機交易明細表、被告於中國信
    託商業銀行開戶申辦資料、歷史交易查詢報表影本等件，亦
    僅足證明被告有開立上開銀行帳戶，及被害人甲○○遭詐欺
    集團詐騙之十萬元係匯入被告上開帳戶之情事，然究不能逕
    認被告確有明知而提供上開帳戶存摺、金融卡等予詐欺集團
    使用之幫助詐欺及洗錢之行為至明。另被告行為時之洗錢防
    制法第三條第五款原列「刑法第三百四十條」之常業詐欺罪
    為該法所稱「重大犯罪」，亦即掩飾或隱匿因常業詐欺犯罪
    所得之財物或財產上之利益，為被告行為時之洗錢防制法第
    二條、第九條所定處罰之洗錢行為態樣。公訴意旨固稱被告
    所為該當刑法第三十條第一項、洗錢防制法第九條第一項之
    幫助洗錢罪嫌，惟就所指被告提供帳戶存摺、金融卡予詐欺
    集團使用等情，則認係該當刑法第三百三十九條第一項、同
    法第三十條第一項之幫助詐欺罪，而非（修正前）第三百四
    十條之常業詐欺罪，核與上揭洗錢防制法第二條、第九條規
    定已有未合。本院綜觀全部卷證，既不能證明被告確有提供
    帳戶存摺、金融卡等予詐欺集團使用等情，復查無被告有何
    幫助掩飾因他人常業詐欺所得財物之舉，衡情自不能以刑法
    第三十條第一項、洗錢防制法第九條第一項之罪相繩。況洗
    錢防制法已於九十五年五月三十日修正公布，該法第三條第
    五款原列「刑法第三百四十條」之常業詐欺罪為該法所稱「
    重大犯罪」一節，業已刪除。則被告犯常業詐欺罪所得之財
    物已非洗錢防制法所規範之洗錢「客體」（最高法院九十五
    年台上字第六一六○號判決意旨參照），而正犯既已不依該
    條項處罰，本於共犯從屬性，幫助犯益無援引適用之理，惟
    本件被告既無何幫助洗錢犯行，已如前述，本條修正當與其
    行為無涉，僅附予敘明。從而，檢察官指摘被告有幫助詐欺
    及洗錢之犯罪事實，依其所提上揭事證，均不足為被告有罪
    之積極證明，且無從說服本院形成被告有罪之心證，是以不
    能證明被告犯罪，揆諸前揭說明，自應為被告無罪判決之諭
    知。
  (四)至於依被告前揭銀行帳戶歷史交易查詢報表所示，該帳戶除
    經檢察官起訴之「被害人李卓漢於九十三年匯入之十萬元」
    外，尚有部分大額之款項匯入之情事，然起訴之部分既經本
    院認定，不能證明被告犯罪，則其餘部分是否涉有犯罪之情
    事，自不再本院調查審酌之列，況卷內亦無其餘被害人指訴
    之相關資料，檢察官對此部分於本院亦稱無補充之證據可提
    出（本院卷二九頁），是以其餘部分是否涉有犯罪事證，自
    宜由檢察官再為審酌處理。
五、原審經審理結果，為被告無罪判決之諭知，固非無見。惟查
    ：
  (一)檢察官代表國家提起公訴，依檢察一體原則，到庭實行公訴
    之檢察官如發現起訴書認事用法有明顯錯誤，固得本於自己
    確信之法律見解，於論告時變更起訴之法條，或另為其他適
    當之主張。然刑事訴訟之審判，係採彈劾主義，亦即不告不
    理原則，法院對於被告之行為，應受審判之對象（範圍），
    乃指起訴書（或自訴狀）所記載之被告「犯罪事實」（包括
    與之有連續犯、想像競合犯、牽連犯等具有同一案件關係之
    犯罪事實）而言。起訴係一種訴訟上之請求，犯罪已經起訴
    ，產生訴訟繫屬及訴訟關係，法院即有審判之權利及義務。
    是以若起訴書犯罪事實欄內，對此項行為已予以記載，即為
    法院應予審判之對象。審判之事實範圍，既以起訴之事實（
    包括擴張之事實）為範圍，如事實已經起訴而未予裁判，自
    屬違背法令，此觀刑事訴訟法第三百七十九條第十二款規定
    自明。訴經提起後，於符合同法第二百六十五條之規定，固
    許檢察官得為訴之追加，但仍以舊訴之存在為前提；必要時
    ，檢察官亦得依同法第二百六十九條規定，以「撤回書」敘
    述理由請求撤回起訴；惟單一案件之事實，僅就一部分事實
    撤回起訴，基於審判不可分之關係，並不生撤回效力，而犯
    罪事實之一部減縮（即起訴事實大於判決事實），應分別情
    形於理由內為說明，刑事訴訟法對此尚無所謂擬制撤回起訴
    之規定。又本法亦無如民事訴訟法設有訴之變更之規定，得
    許檢察官就其所起訴之被告或犯罪事實加以變更，其聲請變
    更，除係具有另一訴訟之情形，應分別辦理外，並不生訴訟
    法上之效力，法院自不受其拘束。司法審判實務中，到庭實
    行公訴之檢察官於其提出之「論告書」或於言詞辯論時所為
    之主張或陳述，常有與起訴書所載犯罪事實不盡相同之情形
    。於此，應先究明其論告時之所述，究屬訴之追加、撤回或
    變更範疇，抑或原本係屬於起訴效力所及之他部事實之擴張
    、或起訴事實之一部減縮，而異其處理方式（如屬後者事實
    之擴張、減縮，應僅在促使法院之注意，非屬訴訟上之請求
    ）。除撤回起訴已生效力，其訴訟關係已不存在，法院無從
    加以裁判外，其他各種情形，法院自不得僅就檢察官論告時
    所陳述或主張之事實為裁判，而置原起訴事實於不顧（最高
    法院九十五年度台上字第二六三三號判決參照）。
  (二)本件聲請簡易判決處刑書「犯罪事實」係記載：乙○○明知
    提供帳戶予不相識之人使用，可能幫助不詳之犯罪集團掩飾
    其自己重大犯罪所得財物，竟仍不違其本意，而基於幫助洗
    錢及詐欺之犯意，於九十三年六月八日後某日在不詳地點，
    將其中國信託商業銀行板橋分行000000000000
    號帳戶之存摺及金融卡等物，交付予某詐欺集團使用。嗣有
    甲○○於九十三年八月四日，接到電話詐騙集團以偽稱其於
    某公司所辦抽獎活動抽中現金，惟需先加入會員為由，要求
    甲○○匯款十萬元至乙○○前開帳戶內，經甲○○依指示辦
    理完畢後，始發覺有異而報警，為警循線查獲等情，因認被
    告犯有刑法第三十條第一項、第三百三十九條第一項、洗錢
    防制法第九條第一項之幫助詐欺及洗錢等罪嫌，且二罪間有
    想像競合犯之關係云云。嗣經到庭實行公訴之檢察官於原審
    審理程序中，當庭減縮幫助洗錢部分之犯罪事實（原審卷二
    一頁）。惟公訴意旨認幫助詐欺部分與幫助洗錢部分，有刑
    法第五十五條想像競合犯裁判上一罪之關係，依上揭說明，
    公訴檢察官於原審言詞辯論時所為之主張，雖減縮起訴書所
    載之部分犯罪事實，然此並非訴訟上之請求，應僅係對於起
    訴之全部事實，促請法院注意其有無一部無罪之情形，尚不
    生撤回起訴與否之問題。原審未審究及此，竟以「至檢察官
    聲請簡易判決處刑書原記載被告乙○○涉犯刑法第三十條第
    一項、洗錢防制法第九條第一項之幫助洗錢罪嫌，惟業經檢
    察官當庭陳明更正，即就被告所涉幫助洗錢罪嫌部分不予起
    訴論罪，本院自不再就被告所涉幫助洗錢罪嫌部分加以審究
    」為由，認無須就該部分起訴事實為審判，而僅就其一部（
    即幫助詐欺部分）為判決，其所持法律見解已有違誤，併有
    已受請求之事項未為判決之違法。檢察官上訴意旨略以：(一)
    被害人遭詐騙而將現金匯入被告帳戶內之事實，業已指訴甚
    詳，復有前開中華商業銀行自動櫃員機交易明細表資料等在
    卷可查，被告辯稱其將帳戶存摺等隨意放置機車之置物箱內
    ，實不合社會常情。(二)又證人周國志雖證稱被告確有於九十
    四年一月間至新海派出所報案，然距被告聲稱其帳戶存摺等
    物遭竊時間（九十三年七月初），已半年有餘，被告未立即
    辦理掛失手續或報警處理亦異於常理。(三)據被告帳戶之歷史
    交易查詢報表所載，該帳戶自九十三年六月二十四日始有交
    易紀錄，並於同年月二十五日始有大筆八萬元轉帳存款，惟
    於該筆金額交易前，即於同年月二十四日及二十五日均有多
    筆小額金額轉帳存款及提款紀錄，該多次提領紀錄，應可認
    定該帳戶確有被人使用之事實，然並不足說明被告存摺有遭
    竊之事實等語。惟檢察官起訴被告幫助詐欺及洗錢之犯罪事
    實，依其所提事證，均不足為被告有罪之積極證明，且無從
    說服本院形成被告有罪之心證，已如前載四各節理由，檢察
    官上訴徒以不合社會常情或異於常理為引據，然並未提出積
    極事證證明被告有所指之犯行，本院仍難據為認定被告犯罪
    。檢察官上訴為無理由，惟原審判決既有上開未當之處，自
    應由本院予以撤銷。
據上論斷，應依刑事訴訟法第三百六十九條第一項前段、第三百
六十四條、第三百零一條第一項，判決如主文。
本案經檢察官鄭龍照到庭執行職務。
中　　華　　民　　國　　96　　年　　2　　月　　27　　日
　　　　　　　　　刑事第十八庭審判長法　官 溫耀源
　　　　　　　　　　　　　　　　　  法　官 邱同印
　　　　　　　　　　　　　　　　　  法　官 段景榕
以上正本證明與原本無異。
檢察官如不服本判決，應於收受送達後十日內向本院提出上訴書
狀，其未敘述上訴之理由者並得於提起上訴後十日內向本院補提
理由書（均須按他造當事人之人數附繕本）。
                                    書記官 陳靜姿
中　　華　　民　　國　　96　　年　　2　　月　　27　　日
